最高法院刑事判決　　　　　　九十四年度台上字第三六○二號
　　上　訴　人　甲○○
　　　　　　　　　　　　號
　　　　　　　　丙○○
　　　　　　　　　　　　5 號.
　　上 列 一人
　　選任辯護人　林瓊嘉律師
　　上　訴　人　丁○○
　　　　　　　　　　　　2 樓.
　　　　　　　　乙○○
　　　　　　　　　　　　號
上列上訴人等因貪污案件，不服台灣高等法院台中分院中華民國
九十三年七月十四日第二審更審判決（九十二年度重上更(二)字第
一○五號，起訴案號：台灣台中地方法院檢察署八十二年度偵字
第八七六三、八三○七、一五六七六號），提起上訴，本院判決
如下：
    主  文
原判決關於甲○○、丙○○、丁○○、乙○○部分撤銷，發回台
灣高等法院台中分院。
    理  由
本件原判決撤銷第一審關於上訴人甲○○、丙○○、丁○○、乙
○○等部分之不當判決，改判論處甲○○幫助公務員明知為不實
之事項，而登載於職務上所掌之公文書，足以生損害於他人罪刑
；論處丙○○連續依據法令從事公務之人員，建築公用工程浮報
價額、數量罪刑；論處丁○○與依據法令從事公務之人員，共同
建築公用工程浮報價額、數量罪刑；論處乙○○幫助明知為不實
之事項，而登載於職務上所掌之公文書，足以生損害於他人罪刑
，固非無見。
惟查：(一)、主文乃法院標明被告事件所為判決之結果，為判決書
應記載之事項，其內容必須與事實理由及適用法條相契合，若有
不符，即非適法。原判決理由欄論述「核被告乙○○所為，係犯
係刑法第二百十三條之幫助犯及刑法第二百十六條、第二百十五
條行使業務登載不實之罪，所犯前開二罪互有方法結果之牽連關
係，應從一重之幫助公務員登載不實罪論處」（見原判決第五九
頁第四至六行），然其主文卻載為「乙○○幫助明知為不實之事
項，而登載於職務上所掌之公文書」，其主文記載與適用法條已
屬不相契合。又主文中宣告丙○○、丁○○所得財物應予追繳發
還唐榮鐵工廠股份有限公司（下稱唐榮公司），「如全部或一部
無法追繳時以其財產抵償之」，但理由中則說明「並就被告丁○
○、丙○○部分……所得之財物，應予追繳，發還唐榮公司，如
全部或一部無法追繳時，『追徵其價額』，或以其財產抵償之」
（見原判決第六一頁第十五至十八頁），其主文記載與理由說明
顯屬矛盾，均非適法。(二)、有罪判決書，依刑事訴訟法第三百零
八條之規定，應記載事實，此所稱之事實，非僅指犯罪之行為而
言，即犯罪之時間、處所等舉凡與論罪科刑有關之事項，均應依
法詳加認定，予以明確之記載，使達可得確定之程度，而無礙於
犯罪同一性之辨別，始足為適用法律及判斷其適用是否適當之準
據。原判決認定丙○○利用監督付款，由其檢據核銷預借款之機
會，明知各工頭實際支領之工程款為新台幣（下同）二千九百零
一萬一千三百七十元，竟基於概括之犯意，以丁○○出具之三千
九百二十三萬六千三百六十二元發票沖銷預領工程週轉金，扣除
營業稅百分之五，共浮報九百七十一萬三千七百四十二元等情（
即原判決事實四部分），然就丙○○各該浮報工程數量、價額之
時間則悉未認定記載，理由中復未說明論述，除不足為適用法令
之依據外，亦嫌判決理由未備。又原判決理由中說明「被告（上
訴人）丙○○、丁○○於偵查中自白，應依民國八十一年七月十
七日修正前戡亂時期貪污治罪條例減輕其刑」（見原判決第六十
頁第十至十二行），然事實中並無丙○○、丁○○在偵查中自白
犯罪之記載，致其理由失所依據，亦屬可議。(三)、原判決認定「
又土木工程科學館設計為七樓，於第二期工程又再追加工程，追
加鋼筋彎紮二二四噸，單價三千五百元，模板組立追加七千七百
四十六平方公尺，單價（以）三百五十元，中正紀念堂模板組立
後續又追加一千二百二十平方公尺，每平方公尺三百元，鋼筋彎
紮追加二十一噸，每噸單價四千八百元，計增加工程款三百九十
五萬五千九百元」（見原判決第八頁第九至十三行），惟上開追
加工程所增加之工程款總計數額應為「三百九十六萬一千九百元
」（224X3500+7746X35 0+1220X300+21X4800=0000000 ），並非
「三百九十五萬五千九百元」，原判決以上開加計後不正確之金
額據為其認定丙○○浮報工程款價額之計算基準，非無違誤。又
原判決理由中論述丙○○就土木工程科學館、中正紀念堂追加工
程部分之支出：「總計有關：I簡火木、吳俊雄、葉冠廷及林溪
河四名工頭之工程款共計二千零六十二萬零三百五十二元；II災
損重作：六十萬四千九百七十七元；III放樣支出部分，共六十八
萬六千一百六十元；Ⅳ追加工程數量，計增加支出工程款三百九
十五萬五千九百元；Ⅴ另其他有關吊車、週邊工程支出四百三十
萬一千八百六十二元」。如果無訛，上開追加部分之支出總額似
為三千零一十六萬九千二百五十一元，惟原判決竟謂：「共計三
千二百七十九萬零六百九十三元」（見原判決第五七頁前五行）
，並據為諭知追繳發還唐榮公司金額之計算基準，亦有判決理由
矛盾之違法。(四)、原判決認定「各工頭實際支領之工程款為二千
九百零一萬一千三百七十元，丙○○竟基於概括犯意，以丁○○
出具三千九百二十三萬六千三百六十二元發票供丙○○以沖銷預
領工程週轉金，扣除營業稅百分之五，丙○○計浮報九百七十一
萬三千七百四十二元」（見原判決第六頁前四行）、「丙○○仍
基於前開浮報之概括犯意，前後共向唐榮公司領得工程款四千三
百三十八萬三千二百零六元，扣除已付給各工頭之工程款及其他
費用支出，再扣除百分之五之營業稅，計丙○○此部分共浮報工
程款七百零九萬八千八百八十七元」（見原判決第八頁第十四至
十七行）。亦即對於丙○○浮報工程款數額之認定，係以虛列不
實之工程款金額扣減實際支付之工程款後所得餘額，再扣除該餘
額之百分之五營業稅後之數額，作為其認定丙○○浮報工程款金
額之計算方式。惟營業稅稅率，依加值型及非加值型營業稅法第
十條之規定，並非悉以百分之五為限，原判決認本件模板組立勞
務契約及結構鋼筋加工勞務契約工程款之支付，應扣除稅率「百
分之五」之營業稅，然未說明所憑之依據及理由，亦有判決不載
理由之違誤。(五)、原判決論敘丙○○浮報工程款部分，係犯六十
二年八月十七日修正公布之戡亂時期貪污治罪條例第四條第四款
浮報價額數量罪（見原判決第五九頁第十一至十三行），並說明
「被告（上訴人）丙○○、丁○○行為後貪污治罪條例分別於八
十一年七月十七日、八十五年十月二十三日修正公布，比較新舊
法法定刑之規定，仍以八十一年七月十七日修正前之舊法，對被
告丁○○、丙○○為有利，自應適用八十一年七月十七日修正前
之舊法予以論科」（見原判決第六十頁第七至十行），亦即原審
經比較新舊法結果，認應適用六十二年八月十七日修正公布之戡
亂時期貪污治罪條例第四條第四款論處浮報價額數量罪刑。惟六
十二年八月十七日修正公布之戡亂時期貪污治罪條例第四條第四
款之法定刑係「死刑、無期徒刑或十年以上有期徒刑，除死刑外
，得併科十萬元以下罰金」，八十一年七月十七日修正公布之貪
污治罪條例第四條第三款浮報價額、數量罪之法定刑為「無期徒
刑或十年以上有期徒刑，得併科新台幣三百萬元以下罰金」，八
十五年十月二十三日修正公布之貪污治罪條例第四條第三款法定
刑為「無期徒刑或十年以上有期徒刑，得併科新台幣一億元以下
罰金」，則上開新舊法依刑法第三十五條第一項、第二項比較結
果，應以六十二年八月十七日修正公布之戡亂時期貪污治罪條例
第四條第四款之法定本刑為重，而以八十一年七月十七日修正公
布之貪污治罪條例第四條第三款對丙○○、丁○○最為有利，乃
原審竟謂以六十二年八月十七日修正公布之戡亂時期貪污治罪條
例第四條第四款為有利，而適用該條例論處罪刑，又難謂無判決
適用法則不當之違法。(六)、甲○○辯稱其雖擔任唐榮公司營建部
工務課課長，但當時因台北市鐵路地下化等工程施工，常在台北
車站及華江橋、五股等施工處上班，並未常駐台中市國立中興大
學校區內監工，且丙○○所作之估驗計價明細表上雖有其核章，
但對於所附請款明細表、預算結算表格等，則未過目，印章係交
由曹燕玉代蓋，其無幫助登載不實文書之犯行；而曹燕玉於第一
審亦證稱：「我確曾幫甲○○蓋過章，在公文很多時，或他去開
會時幫他蓋，平時由他保管，他要出差或開會時，印章才交由我
保管，並未告訴我何種情況下可蓋章，他有時把印章交給我要我
幫他蓋，我就幫他蓋，蓋幾次不記得了」各等語（見一審卷第三
二○頁）。如果不虛，則丙○○所提出之估驗計價明細表上之甲
○○印文，是否曹燕玉代蓋？如係曹燕玉代蓋，是否經甲○○核
閱該估驗計價明細表所載內容後，始授權曹燕玉代為蓋用其印章
？於甲○○之利益至有關聯，本院前次發回意旨就此已指應予究
明，惟原審仍恝置不論，致其調查未盡及判決理由不備之瑕疵依
舊。另原判決謂「乙○○雖曾供稱瑞禧公司退出本件工程後，丙
○○仍要求其留在工地繼續幫忙推動工程之進行，並言明將部分
難度較高之工程如看台組模、兩側圓弧型外牆組模分包給他，共
領得薪資六百餘萬元云云；然被告（上訴人）丙○○則否認乙○
○曾在工班工作；嗣則稱伊聘請乙○○負責監工，並請其調度施
工，有關乙○○提供之發票及工資報表中舞台支撐排架、二樓室
外鐵梯不鏽鋼扶手與二樓增建部分曾口頭約定由乙○○承作云云
，核其二人就乙○○施作之工程項目又有出入，此部分自難遽信
」（見原判決第五七頁末七行）；惟原判決既認定乙○○僅為丁
○○聘用之監工（見原判決第三頁末行），而瑞禧公司已於七十
八年十月二十五日即終止與唐榮公司之再承攬契約且退出上開工
程，何以乙○○就業經唐榮公司收回自行施工之該項工程，仍負
有製作並交付工資表及發票之業務上義務（見原判決第九頁前二
行、第五三頁第四行）？原判決就此仍未說明論列；又乙○○於
七十八年十月二十五日以後，似仍在上開工程之工地工作，其與
唐榮公司間之關係究係為何，原審亦未釐清。則其遽認丙○○利
用乙○○所提供之工資表、發票而於七十九年五月七日入帳估驗
計價明細表之公文書上為不實之登載，理由亦嫌欠備；且乙○○
於工資表上記載之許正經等人（包括許正經、許成蹊、黃進忠、
李秋生、洪美惠、趙郭端圓、陳哉）領取金額共七十七萬零四百
元、許清和等人領取金額共八十五萬七千六百元（包括許清和、
黃進忠、張沈芝、李秋生、洪美惠、賴永裕、蕭家山、趙郭端圓
）及許清和領取金額四萬八千元（見原判決第九頁第三至六行）
，究為如何之不實，原判決除於理由中簡略謂「許正經亦於調查
局中部機動組證實其工資表有名實不符之虛偽情事」外（見原判
決第五三頁前二行），並未為具體之闡述，同有判決不載理由之
違誤。以上或為上訴意旨所指摘，或為本院得依職權調查之事項
，應認原判決關於上訴人等部分仍有發回更審之原因。原判決說
明不另為無罪之諭知部分，基於審判不可分原則，亦應併予發回
。
據上論結，應依刑事訴訟法第三百九十七條、第四百零一條，判
決如主文。
中    華    民    國  九十四  年    七    月    七    日
                      最高法院刑事第十二庭
                          審判長法官  謝  俊  雄
                                法官  陳  世  雄
                                法官  蘇  振  堂
                                法官  吳  信  銘
                                法官  徐  文  亮
      本件正本證明與原本無異
                                      書  記  官
中    華    民    國  九十四  年    七    月    八    日
                                                      Ｋ
